【裁判字號】    97,判,245
【裁判日期】    970410
【裁判案由】    勞保
【裁判全文】
最  高  行  政  法  院  判  決
                                     97年度判字第00245號
上  訴  人  甲○○○
被 上訴 人  勞工保險局
代  表  人  乙○○
上列當事人間勞保事件，上訴人對於中華民國95年5月23日臺北
高等行政法院94年度訴字第2550號判決，提起上訴，本院判決如
下：
    主  文
上訴駁回。
上訴審訴訟費用由上訴人負擔。
    理  由
一、被保險人劉文鏵於民國87年1月14日由高雄縣竹工職業工會
    退保，92年2月6日再由該工會加保，旋於同年6月16日因肝
    癌等症住院治療，申請傷病給付，劉文鏵嗣於同年10月20日
    因肝癌、呼吸衰竭死亡，其受益人即上訴人申請死亡給付。
    案經被上訴人審查，以劉文鏵加保後顯無實際從事本業工作
    之事實，乃依勞工保險條例第24條規定，核定自92年2月6日
    起取消其被保險人之資格，並否准其所請傷病給付，又其死
    亡，並不符合勞工保險條例第19條及第20條規定，其受益人
    所請劉文鏵死亡給付亦不予核付。上訴人不服，向勞工保險
    監理委員會（下稱監理會）申請審議，經該會以93年3月23
    日93保監審字第0346號審定書審定「原核定撤銷，由勞工保
    險局查明後另為適法之處分。」案經被上訴人重新審查，仍
    以93年5月20日保承職字第09360341990號函核定自92年2月6
    日取消其被保險人資格，另其所請傷病給付及受益人所請死
    亡給付均不予核付。上訴人仍不服，向監理會申請審議，亦
    經該會以94年2月24日93保監審字第4666號審定書審定駁回
    後，提起訴願，經遭駁回，遂提起本件行政訴訟。
二、上訴人起訴主張：劉文鏵年輕時即從事竹工之工作，該項工
    作並沒固定的雇主，也無固定工作地點，雇主雇請劉文鏵為
    臨時工，工資均按日計算，當日工作結束後立即支領現金，
    並無任何鐘點工資計薪簽收之明細收據及具體資料，惟有雇
    主張再發及李春明出具之證明書，證明劉文鏵92年1月至3月
    從事竹工之工作，故劉文鏵投保勞工保險依法有據，並無以
    詐欺，脅迫或賄賂方式取得投保資格。又所謂保險效力，只
    具備得提供勞務之狀態即可，故劉文鏵之保險效力應自高雄
    縣竹工職業工會依法將加保申請表送達被上訴人之92年2月6
    日零時起算。況勞工權益本受憲法保障，勞工保險旨在保障
    勞工生活，促進社會安全。勞工按期繳交保費並依法請領傷
    病給付，其給付性質應屬行政法之授益處分，行政機關自不
    得任意廢止。被上訴人辦理勞工保險業務，全國勞工基於對
    政府信賴之基礎而按期繳交保險費，發生事故請領傷病給付
    ，其信賴基礎並無瑕疵，且既按期每3個月至高雄縣竹工職
    業工會繳保費，自是基於信賴基礎而為之信賴表現行為，被
    上訴人取消劉文鏵被保險人資格，否准領取傷病給付及受益
    人所請死亡給付，顯違反行政程序法第8條之規定。又劉文
    鏵92年2月6日加保前後期間未住院接受肝癌動脈栓塞治療，
    當時身體狀況語言、意識、呼吸、攝食正常可自行進食及自
    理大小便、沐浴更衣並可自力行走，並可從事一般工作，應
    不受勞工保險條例第24條之條文規範限制，被上訴人依病情
    推斷其加保之時無法從事一般工作，顯非事實。另劉文鏵第
    1次加保期間（80年至87年）發生傷病，住院高雄長庚醫院
    ，第2次加保期間發生傷病，住院高雄醫學大學中和紀念醫
    院，屬同病引發之傷病及其之疾病致死亡，有該2家醫院可
    證，自符合勞工保險條例第20條之規定，得請領傷病給付及
    死亡給付等語，求為判決訴願決定、爭議審定及原處分均撤
    銷，被上訴人應給付上訴人申領死亡給付35個月，計新臺幣
    （下同）640,500元。
三、被上訴人則以：被保險人劉文鏵前以罹患肝癌、肝硬化、十
    二指腸潰瘍，檢據申請92年6月16日至92年7月25日期間傷病
    給付。上訴人雖謂劉文鏵於加保時從事砍竹工作，但無任何
    點工、計薪簽收等明細資料或從業、領薪之具體資料可稽。
    且被上訴人調閱劉文鏵病歷資料，依其病情應已無法從事一
    般工作。況劉文鏵於87年1月14日退保，92年2月6日始再行
    加保，該次加保已經被上訴人取消加保資格，所請劉文鏵92
    年6月16日至92年7月25日期間傷病給付及92年10月20日之死
    亡給付，距其84年1月14日退保，已逾1年，不符合「1年內
    仍可享有該項保險給付之權利」規定等語，資為抗辯，求為
    判決上訴人之訴駁回。
四、原審斟酌全辯論意旨及調查證據之結果，以：所謂「在職保
    險」，係指「實際從事本業工作並以所獲報酬維生」之事實
    ，而非指「得提供勞務之狀態」。本件劉文鏵於87年1月14
    日由高雄縣竹工職業工會退保，92年2月6日再由該工會加保
    ，旋於同年6月16日因肝癌等症住院治療，申請傷病給付，
    劉文鏵嗣於同年10月20日因肝癌、呼吸衰竭死亡，據高雄醫
    學大學附設中和紀念醫院以92年10月9日92高醫附業字第269
    3號函復載略以：「患家於90年3月24日因活動性肝硬化、胃
    潰瘍、內痔出血至院急診並住院診療，當時因肝功能異常，
    身體虛弱，『無法從事工作』．．．91年3月2日至3月12日
    期間病情惡化．．．其後91年6月24日至92年7月15日期間共
    接受4次肝癌肝動脈栓塞治療，健康狀況時好時壞，『依病
    情實無法從事一般工作』。92年8月19日全身因黃疸、肝機
    能變壞再度住院，目前住院中且黃疸轉劇，可能因肝衰竭而
    有生命危險，『無法從事一般工作』。」被上訴人因而認定
    被保險人劉文鏵於92年2月6日加保時已無法實際工作，並依
    勞工保險條例第24條規定，核定自92年2月6日起取消其被保
    險人之資格，並無違誤。上訴人雖舉證明人張再發、李春明
    出具之劉文鏵工作證明，佐證其於92年1月初至3月中旬曾僱
    用劉文鏵從事臨時伐工，惟並無任何點工、計薪簽收等明細
    資料或從業、領薪之具體資料可稽，已難採信，且證明書內
    所稱僱用劉文鏵工作期間，又係劉文鏵於高雄醫學大學附設
    中和紀念醫院密集門診及住院治療期間，與常情不符，均難
    證明被保險人劉文鏵於加保期間有實際工作事實。又被保險
    人劉文鏵於87年1月14日退保，92年2月6日始再行加保，其
    加保時因無實際工作之實，已經被上訴人取消加保資格，上
    訴人所請劉文鏵92年6月16日至92年7月25日期間傷病給付及
    92年10月20日之死亡給付，距其84年1月14日退保，均已逾1
    年，不符合勞工保險條例第20條第2項「1年內仍可享有該項
    保險給付之權利」之規定。從而，被上訴人以劉文鏵加保時
    無實際從事本業工作之事實，自92年2月6日取消其被保險人
    資格，並否准所請傷病給付，又被保險人之死亡，並不符合
    勞工保險條例第19條及第20條規定，其受益人所請劉文鏵死
    亡給付亦不予核付，尚無違誤，爭議審議及訴願決定予以維
    持，亦稱妥適，因將原決定及原處分均予維持，駁回上訴人
    之訴。
五、上訴意旨略謂：劉文鏵加保後確實有從事工作，符合勞保條
    例相關規定，雇主張再發於92年1月至3月僱用劉文鏵從事搬
    運竹子及各種雜項工作，按日1,200至1,500元工資，有勞保
    局高雄縣辦事處93年4月5日保承職字第09310133210號業務
    訪查記錄可參，原審以錯誤資訊認定事實，誤認劉文鏵主要
    是從事檳榔種植，並無實際於工會組織區域內從事以自行車
    裝修為本業獲得報酬。又劉文鏵雖於92年6月16日起因肝癌
    開始在高醫住院治療，惟係屬病假，不得退保，且依勞工保
    險條例第24條之規定，必須是投保單位故意為不合該條例規
    定之人員辦理保險手續時，方可取消被保險人資格，故被上
    訴人所為本件行政處分，已逾越勞工保險條例所無規定之限
    制。原審雖稱劉文鏵當時健康狀況，時好時壞，依病情實無
    法從事一般工作。惟健康狀況何時好可以從事工作？何時壞
    不能從事工作？其影響工作的範圍及因果關係又為何？原審
    均未細究，亦未提出任何積極證據證明，僅依據高雄醫學大
    學附設中和紀念醫院92年10月09日(92)高醫附業字第2693號
    函片面臆測，顯與判例有違，亦顯對上訴人有差別待遇。又
    張再發、李春明，不是投保單位，自始無投保單位義務，原
    判決就此部分顯不適當。另司法院釋字第609號解釋，對於
    行政院勞工委員會77年4月14日臺77勞保二字第6530號函，
    業不再適用，原審參照上開函示，作為判決理由，顯不適當
    ，亦違反法律保留及從新從優原則等語，求為判決廢棄原判
    決，訴願決定、爭議審定及原行政處分均應撤銷，被上訴人
    應給付上訴人申領死亡給付35個月計640,500元。
六、按「被保險人或其受益人，於保險效力開始後，停止前發生
    保險事故者，得依本條例規定，請領保險給付。」、「被保
    險人依前項規定連續請領保險給付期間內，因同一傷病及其
    引起之疾病致殘廢或死亡者，仍得請領殘廢給付或死亡給付
    。其非因病癒而經保險人自設或特約醫院同意出院後，在保
    險效力停上之日起1年內，因同一傷病及其引起之疾病致殘
    廢或死亡者亦同。」勞工保險條例第19條第1項、第20條第2
    項分別定有明文；次按「投保單位故意為不合本條例規定之
    人員辦理參加保險手續，領取保險給付者，保險人應依法追
    還；並取消該被保險人之資格。」同條例第24條亦有明文規
    定。本件劉文鏵係於87年1月14日由高雄縣竹工職業工會退
    保，92年2月6日再由該工會加保，旋於同年6月16日因肝癌
    等症住院治療，申請傷病給付，劉文鏵嗣於同年10月20日因
    肝癌、呼吸衰竭死亡，其受益人申請死亡給付。案經被上訴
    人審查，以上訴人雖提出張再發、李春明出具之劉文鏵工作
    證明，佐證其於92年1月初至3月中旬曾僱用劉文鏵從事臨時
    竹子伐工，惟並無任何點工、計薪簽收等明細資料或從業、
    領薪之具體資料可稽，已難採信，經向高雄醫學大學附設中
    和紀念醫院函查並調閱病歷記載，以劉文鏵91年6月24日至9
    2年7月15日期間共接受4次肝癌肝動脈栓塞治療，健康狀況
    時好時壞，依病情實無法從事一般工作，且證人張再發、李
    春明接受訪查紀錄及出具之證明書內所稱僱用劉文鏵從事並
    非輕便之砍伐、搬運竹子工作期間，又係劉文鏵於上開醫院
    密集門診及住院治療期間，與常情不符，足認被保險人劉文
    鏵於加保時及加保期間並無實際從事竹工之事實，竟違反誠
    信仍透過投保單位高雄縣竹工職業工會為之辦理加保，於法
    顯有未合，被上訴人乃依勞工保險條例第24條規定，以93年
    5月20日保承職字第09360341990號函核定自92年2月6日取消
    其被保險人資格，另其所請傷病給付及受益人所請死亡給付
    均不予核付。上訴人不服，循序申請審議、提起訴願，遞經
    駁回，遂提起本件行政訴訟。經核原判決認原處分，並無違
    誤，爭議審議、訴願決定駁回，亦無不合，維持原處分、爭
    議審議及訴願決定，並對上訴人在原審之主張如何不足採之
    論據取捨等，均已詳為論斷，而駁回上訴人在原審之訴，並
    無判決不適用法規或適用不當等違背法令情事；又證據之取
    捨與當事人所希冀者不同，致其事實之認定亦異於該當事人
    之主張者，不得謂為原判決有違背法令之情形。雖原判決所
    引行政院勞工委員會77年4月14日臺77勞保二字第6530號函
    釋，因與法律保留原則有違，業經司法院釋字第609號解釋
    ，應不再適用，惟原處分係以劉文鏵於加保時及加保期間並
    無實際從事竹工之事實，依勞工保險條例第19條第1項、第
    20條第2項及第24條規定，否准本件傷病給付及死亡給付，
    並非以有關罹病後猶辦理加保之上開函釋為否准依據，故原
    判決贅引上開函釋，並不影響原判決之結果，尚難謂判決適
    用法規不當，此外，上訴人其餘所訴各節，無非係其對法律
    上見解之歧異，重複前已主張為原判決詳予論述不採之事由
    再予爭執，以及就原審取捨證據、認定事實之職權行使，指
    摘其為不當，均無足採。上訴論旨，指摘原判決違誤，求予
    廢棄，難認有理由，應予駁回。
七、據上論結，本件上訴為無理由，依行政訴訟法第255條第1項
    、第98條第1項前段，判決如主文。
中    華    民    國    97    年    4     月    10    日
                    最高行政法院第三庭
                        審判長法官  黃  璽  君
                              法官  鄭  小  康
                              法官  林  茂  權
                              法官  黃  本  仁
                              法官  吳  東  都
以  上  正  本  證  明  與  原  本  無  異
中    華    民    國    97    年    4     月    11    日
                              書記官  彭  秀  玲


司法院資訊處製作；財團法人民間司法改革基金會備份。
